【裁判字號】    98,訴,334
【裁判日期】    990120
【裁判案由】    違反懲治走私條例等
【裁判全文】
臺灣士林地方法院刑事判決        九十八年度訴字第三三四號
公  訴  人  臺灣士林地方法院檢察署檢察官
被      告  丙○○
選任辯護人  詹鎮寧律師
上列被告因違反懲治走私條例案件，經檢察官提起公訴（九十八
年度偵字第一三一二號），本院判決如下：
    主  文
丙○○共同私運管制物品進口逾公告數額，處有期徒刑陸月，併
科罰金新臺幣捌萬元，罰金如易服勞役，以新臺幣壹仟元折算壹
日。
扣案大麻種子捌顆均沒收之。
    事  實
一、丙○○明知大麻種子係毒品危害防制條例所規範禁止栽種之
    物，且為懲治走私條例第二條所稱之管制物品，依法不得私
    運進口，竟與真實姓名年籍不詳，自稱哥斯大黎加籍「Clau
    dio Mendez」之成年男子，共同基於意圖供栽種之用而運輸
    大麻種子，及私運管制物品大麻種子進入我國國境之犯意聯
    絡，由「Claudio Mendez」於民國九十七年十月間，在荷蘭
    取得具有發芽能力之大麻種子十顆（總淨重○‧一五公克）
    後，再以包裹郵寄至臺北市○○區○○街七之六號六樓丙○
    ○住處，由丙○○受領之方式，私運進入我國國境，於同年
    十一月四日上午九時二十分許，在臺北郵件處理中心，為財
    政部臺北關稅局查驗郵件包裹時查獲，並扣得上開大麻種子
    （送驗後剩餘八顆）。
二、案經法務部調查局航業海員調查處移送臺灣士林地方法院檢
    察署檢察官偵查起訴。
    理  由
壹、證據能力方面：
    按現行刑事訴訟法關於「鑑定」之規定，除選任自然人充當
    鑑定人外，另設有囑託機關鑑定制度。依同法第一百九十八
    條、第二百零八條之規定，不論鑑定人或鑑定機關、團體，
    固均應由法院、審判長、受命法官或檢察官視具體個案之需
    要而為選任、囑託，並依第二百零六條之規定，提出言詞或
    書面報告，始符合同法第一百五十九條第一項所定得作為證
    據之「法律有規定」之情形。否則所為之鑑定，仍屬傳聞證
    據。然於司法警察機關調查中之案件，為因應實務上，或因
    量大、或有急迫之現實需求，例行性當然有鑑定之必要者，
    例如毒品之種類與成分、尿液之毒品反應，或者槍彈有無殺
    傷力等鑑定，基於檢察一體原則，得由該管檢察長對於轄區
    內之案件，以事前概括選任鑑定人或囑託鑑定機關、團體之
    方式，俾便轄區內之司法警察官、司法警察對於調查中之此
    類案件，得即時送請先前已選任之鑑定人或囑託之鑑定機關
    、團體實施鑑定，以求時效（法務部九十二年九月一日法檢
    字第○九二○○三五○八三號函參照，刊載於法務部公報第
    三一二期）。此種由檢察機關概括選任鑑定人或概括囑託鑑
    定機關、團體，再轉知司法警察官、司法警察於調查犯罪時
    參考辦理之作為，法無明文禁止，係為因應現行刑事訴訟法
    增訂傳聞法則及其例外規定之實務運作而為。此種由司法警
    察官、司法警察依檢察官所概括選任之鑑定人或囑託鑑定機
    關、團體所為之鑑定結果，與檢察官選任或囑託為鑑定者，
    性質上並無差異，同具有證據能力（最高法院九十六年度臺
    上字第二八六○號判決參照）。扣案大麻種子十顆，經法務
    部調查局航業海員調查處依前開作業流程，送請法務部調查
    局鑑定，法務部調查局所出具之鑑定書，揆諸前揭說明，自
    屬「法律規定」得為證據者，洵具證據能力；至其餘資以認
    定本案犯罪事實之非供述證據（詳後述），亦查無違反法定
    程序取得之情形，依刑事訴訟法第一百五十八條之四反面規
    定，應具證據能力，合先敘明。
貳、實體方面：
一、訊據被告丙○○固坦認於九十七年十一月十日下午四時三十
    分許，前往臺北市北投郵局領取上開郵件包裹，惟矢口否認
    有何私運管制物品及意圖供栽種之用而運輸大麻種子犯行，
    辯稱：該郵件包裹係哥斯大黎加籍朋友「Claudio Mendez」
    所有，「Claudio Mendez」於回哥斯大黎加前夕交付伊一只
    書妥住址並貼足郵資之信封，囑其伊代收後轉寄至哥斯大黎
    加，伊不知該郵件包裹內係具有發芽能力之大麻種子云云。
    經查：
  (一)本件自荷蘭郵寄至臺灣地區臺北市○○區○○街七之六號六
    樓，收件人為「Claudio Mendez」郵件包裹內之物係具有發
    芽能力之大麻種子，有下列事證可佐：
    1.證人乙○○即法務部調查局航業海員調查處緝毒組組長於
      本院審理時結證：於九十七年十一月四日，財政部臺北關
      稅局查獲收件地址為臺北市○○區○○街七之六號六樓，
      收件人為「Claudio Mendez」之郵件包裹，裏面疑似有大
      麻種子，而向我們通報，並將整個郵件包裹轉給我們，我
      們到臺北市○○區○○街七之六號六樓現址查看，確認過
      該址後，因大麻種子是否會發芽，是決定是否構成毒品之
      要件，為掌握時效，我們先會同北投郵局郵務員於同年月
      五日前往該址投遞，因無人應門，就依照郵件正常程序黏
      貼招領單，並交代郵務人員不一定要收件者本人來領，但
      有人來領取該郵件包裹時，要技巧性詢問該郵件包裹是否
      為其所有，必須確認對方是要來領這個郵件包裹，才能讓
      對方領取，且一定要確認領取人的身分並留下資料，以便
      後續追查，我們為免證物遺失，就先將大麻種子取出，送
      往法務部調查局鑑識科檢驗，於同年月八、九日北投郵局
      通知我們，有人打電話詢問該郵件包裹，因北投郵局不敢
      立刻決定，就拒絕對方，然後打電話詢問我是否可以讓對
      方領取，我回答我們要讓對方領取的目的在於確認對方身
      分，只要對方願意來領取就讓對方領，我們事後會追查，
      被告係於同年月十日下午四時三十分許前往北投郵局領取
      該郵件包裹，我們於同年月二十幾日收到鑑定報告後，就
      將被告約談到案等語綦詳（見本院卷第五十八頁至第六十
      頁）。
    2.證人甲○○即財政部臺北關稅局人員於本院審理時亦證稱
      ：於九十七年十一月四日上午九時二十分許，我們在臺北
      郵件處理中心用Ｘ光檢查郵件，發現一件自荷蘭寄到臺灣
      地區，未書寫寄件人，亦無單號的普通郵件包裹，裏面有
      顆粒狀物，經會同郵局人員開驗，根據我們的經驗並比對
      毒品圖鑑，研判是大麻種子，我們就於同日上午十時許開
      具扣押憑單，然後將案件移給法務部調查局航業海員調查
      處等語明確（見本院卷第六十一頁至第六十三頁）。
    3.扣案種子十顆，經送法務部調查局檢驗，經該局抽樣二顆
      以種子發芽試驗法栽種，二顆均具有發芽能力，發芽幼株
      經檢驗結果發現含第二級第二十四項毒品大麻成分，有該
      局九十七年十一月十七日調科壹字第○九七○○四七三三
      一○號鑑定書在卷可稽（見偵查卷第十六頁），此外，並
      有前開郵件包裹封面影本、財政部臺北關稅局九十七年十
      一月四日北郵緝移字第○九七○一○○三八二號函、臺北
      關稅局扣押貨物收據及搜索筆錄附卷足憑（見偵查卷第十
      頁、第十一頁至第十二頁、第十三頁）。
  (二)被告雖辯稱：該郵件包裹係哥斯大黎加籍朋友「Claudio Me
    ndez」所有，「Claudio Mendez」於回哥斯大黎加前夕交付
    伊一只書妥住址並貼足郵資之信封，囑其伊代收後轉寄至哥
    斯大黎加，伊不知該郵件包裹內係具有發芽能力之大麻種子
    云云，惟：
    1.被告於法務部調查局航業海員調查處詢問時稱：「我記得
      他（指『Claudio Mendez』）在九十七年十月初來找我表
      示，他有一個內裝證件的信封，會寄到我住址來，請我替
      他收取後，轉寄到哥斯大黎加他的住處，我答應後，他就
      向我索取臺北市○○區○○街七號六樓住址，及交付我他
      所住哥斯大黎加住址之信封，且已張貼郵票，故我於十一
      月十日收到該信件後，即依『Claudio Mendez』事先請託
      ，將信件裝在信封內郵寄至國外予『Claudio Mendez』了
      。」云云（見偵查卷第五頁至第六頁）；於偵查中又稱：
      「（何時轉寄國外寄來的郵件？）拿到之後過了二、三天
      才轉寄，因為當時我在工作。」云云（見偵查卷第六十八
      頁），於本院準備程序時改稱：「『Claudio Mendez』打
      電話約我在士林夜市見面，我剛好在那裡吃飯，他告訴我
      他準備要回哥斯大黎加，他跟我說有一個包裹要送來，他
      叫我幫他收，送到他的國家，他說包裹已經寄送出來，所
      以無法從寄送地寄送到他的國家，因為之前第一次見面時
      ，我有邀請『Claudio Mendez』到我家中，我有告訴他我
      家的地址，所以『Claudio Mendez』知道我家地址，他說
      這個包裹是寄到我家的地址，並給我一個已經寫好地址，
      貼好郵票的信封，信封大概是Α4 的大小，我沒有問他包
      裹中是何物‧‧‧領了之後，隔天上班的時候就直接寄郵
      筒」云云（見本院卷第十六頁至第十七頁），是被告就其
      是否知悉該郵件包裹內盛裝何物，「Claudio Mendez」如
      何知悉被告住處地址，被告取得領取該郵件包裹後何時轉
      寄等節，前後陳述不一，已難盡信，是被告是否單純僅係
      代收該郵件包裹，已非無疑。
    2.被告又供稱：伊與「Claudio Mendez」僅見過二次面，其
      不知「Claudio Mendez」之護照、住處、聯絡方式及職業
      云云（見偵查卷第六頁、第二十四頁），衡情該郵件包裹
      果若為「Claudio Mendez」所有，其既已有哥斯大黎加之
      收件地址，並能書寫於信封上交給被告，其大可直接更改
      該郵件包裹之送達地址，豈有未事先向被告確認並徵得其
      同意，即貿然將該郵件包裹自荷蘭郵寄至僅有一面之緣之
      被告住處，再大費周章要求被告將之轉寄至哥斯大黎加，
      而不畏被告住址變更或怠於受領並轉寄之理？且被告既為
      具有相當智識及社會經驗之成年人，對於其一無所悉之人
      ，如此悖異常情之舉，焉有未加探詢或質疑之可能？況該
      郵件包裹並未書寫寄件人及地址，收件人姓名亦非被告，
      若非被告知悉該郵件包裹內係其與「Claudio Mendez」共
      同私運來臺具有發芽能力之大麻種子，並以郵寄方式運輸
      至臺灣地區被告住處，由被告負責受領，該郵件包裹無虞
      因無法投遞或無人受領致遭退回，何以如此？足認扣案具
      有發芽能力之大麻種子，確係被告與「Claudio Mendez」
      共同意圖供栽種之用，而以郵寄方式私運來臺無訛。是被
      告辯稱：伊非該郵件包裹之所有人，亦不知該包裹內為具
      有發芽能力之大麻種子云云，顯係卸責之詞，不足採信。
  (三)被告提出可能為「Claudio Mendez」所使用之門號0000
    000000號行動電話，經查係凱悅欣業有限公司業務經
    理王家瑞出借該公司名義供客戶簡嘉信申請使用，有證人王
    家瑞之證詞可稽（見本院卷第六十五頁至第六十七頁），並
    有臺灣大哥大股份有限公司基本資料查詢、市話暨行動電話
    通信整合服務申請書在卷可參（見本院卷第二十五頁至第三
    十四頁）；又中華郵政股份有限公司對於用郵顧客於路邊郵
    筒投寄或至郵局窗口交寄之平常郵件均不予登記，事後亦無
    任何紀錄可稽，亦有該公司九十八年七月二日郵字第○九八
    ○○五一六八四號函附卷可佐（見偵查卷第二十九頁），是
    均不足作為對於被告有利之證明。
  (四)綜上所述，被告辯解，要屬避就之詞，委無足取。本案事證
    明確，被告犯行洵堪認定，應依法論科。
  (五)至檢察官聲請傳喚證人簡嘉信、臺北郵件處理中心人員唐清
    ，及檢察官、辯護人俱聲請傳喚北投郵局林股長及邱稽查，
    因本件事證已明，本院認無予以傳喚之必要，附此敘明。
二、按大麻種子為行政院依懲治走私條例第二條第四項之法律授
    權公告屬甲項第四目毒品危害防制條例所列毒品及其製劑、
    罌栗種子、古柯種子及大麻種子管制進出口物品，不得進出
    口；又懲治走私條例第二條第一項固規定，私運管制物品進
    口出口逾公告數額者為成立本罪之要件，然觀諸行政院公告
    之懲治走私管制物品項目及其數額中，分成甲、乙、丙、丁
    等四類（第四類已刪除），其中甲類管制進出口物品及乙類
    管制出口物品，除公告其項目外，均未有數額之限制，顯然
    私運甲類管制物品進出口，或私運乙類管制物品出口，不論
    數額多少，均觸犯懲治走私條例第二條第一項之罪名，雖該
    條尚有「逾公告數額」之規定，但由同條第三項規定，「第
    一項所稱管制物品及其數額，由行政院公告之」，此乃空白
    刑法，該罪所稱管制物品及其數額，係以行政院之公告為補
    充規範，依行政院公告之前開管制物品項目及其數額，對於
    甲、乙兩類既排除「一定數額」之規定，則依據補充規範之
    法理，私運管制進口之毒品危害防制條例所列毒品及其製劑
    、罌粟種子、古柯種子及大麻種子進口，當然要排除「逾公
    告數額」之認定，依懲治走私條例第二條第一項所定，祗要
    合乎「私運管制物品進口」之要件為已足，不得再拘泥於原
    法條文字而為不同之解釋。是核被告意圖供栽種之用，私運
    管制進口之大麻種子進入我國國境所為，係犯毒品危害防制
    條例第十三條第二項意圖供栽種之用而運輸大麻種子罪及懲
    治走私條例第二條第一項私運管制物品進口逾公告數額罪。
    被告私運大麻種子入境，依刑法第四條規定，犯罪之行為或
    結果有一在中華民國領域內者，為在中華民國領域內犯罪，
    被告犯罪行為既在中華民國領域內，得依刑法規定追訴處罰
    （最高法院七十年臺上字第五七五三號判例參照）。被告與
    「Claudio Mendez」就上開二罪間，具有犯意聯絡與行為分
    擔，為共同正犯。渠等利用不知情郵務人員犯運輸大麻種子
    及走私罪行，為間接正犯。其二人利用不知情之郵務人員私
    運大麻種子進口，為間接正犯。被告以一行為觸犯意圖供栽
    種之用而運輸大麻種子及私運管制物品進口逾公告數額罪名
    ，為想像競合犯，依刑法第五十五條之規定，應從重之私運
    管制物品進口逾公告數額罪處斷。爰審酌被告意圖供栽種之
    用，而私運具發芽能力之大麻種子入境，一旦栽種成大麻，
    將造成毒品氾濫，危害社會秩序甚鉅，惟其無前科紀錄，素
    行尚可，且私運大麻種子之數量非多，未及栽種即遭查獲，
    及其犯罪動機、目的、手段、品行、智識程度等一切情狀，
    量處如主文所示之刑，並就罰金部分諭知易服勞役之折算標
    準。扣案大麻種子十顆，送驗後其中二顆已鑑定用罄，有法
    務部調查局九十七年十一月十七日調科壹字第○九七○○四
    七三三一○號鑑定書、法務部調查局航業海員調查處扣押物
    品目錄表存卷可考（見偵查卷第十六頁、第十五頁），驗餘
    大麻種子八顆，為毒品危害防制條例第十三條第二項所規定
    禁止栽種、運輸、販賣之物，屬違禁物，不問屬於犯人與否
    ，均應依刑法第三十八條第一項第一款之規定宣告沒收。
據上論斷，應依刑事訴訟法第二百九十九條第一項前段，毒品危
害防制條例第十二條第二項，懲治走私條例第二條第一項，刑法
第十一條前段、第二十八條、第五十五條、第四十二條第三項、
第三十八條第一項第一款，判決如主文。
本案經檢察官彭康凡到庭執行職務
中    華    民    國  九十九  年    一    月   二十   日
                          臺灣士林地方法院刑事第八庭
                              審判長法  官  黃雅君
                                    法  官  陳俞婷
                                    法  官  孫萍萍
以上正本證明與原本無異。
如不服本判決，應於收受判決後十日內向本院提出上訴書狀，並
應應敘述具體理由。其未敘述上訴理由者，應於上訴期間屆滿後
二十日內向本院補提理由書（均須按他造當事人之人數附繕本）
「切勿逕送上級法院」。
                                    書記官  陳紀元
中    華    民    國  九十九  年    一    月   二十   日
附錄本案論罪科刑法條全文：
毒品危害防制條例第十三條
意圖供栽種之用，而運輸或販賣罌粟種子或古柯種子者，處五年
以下有期徒刑，得併科新臺幣五十萬元以下罰金。
意圖供栽種之用，而運輸或販賣大麻種子者，處二年以下有期徒
刑，得併科新臺幣二十萬元以下罰金。
懲治走私條例第二條
私運管制物品進口、出口逾公告數額者，處七年以下有期徒刑，
得併科新臺幣三百萬元以下罰金。
以犯前項之罪為常業者，處三年以上十年以下有期徒刑，得併科
新臺幣五百萬元以下罰金。
第一項之未遂犯罰之。
第一項所稱管制物品及其數額，由行政院公告之。


司法院資訊處製作；財團法人民間司法改革基金會備份。
